臺灣臺北地方法院交通事件裁定　　　　100年度交聲字第248號
原處分機關　臺北市交通事件裁決所
異　議　人
即受處分人　日盛全台通小客車租賃股份有限公司
法定代理人　許玉樹
上列受處分人因違反道路交通管理處罰條例案件，對於臺北市交
通事件裁決所所為之處分（原處分案號：北市裁罰字第裁22-Z00
000000號、第裁22-Z00000000號），聲明異議，本院裁定如下：
    主  文
原處分均撤銷。
日盛全台通小客車租賃股份有限公司均不罰。
    理  由
一、原處分機關之處分意旨略以：異議人即受處分人日盛全台通
    小客車租賃股份有限公司所有之車牌號碼5568-PP 號自用租
    賃小客車，於民國99年11月25日21時40分許，在國道一號汐
    五高架北向30公里處，經警逕行舉發「駕駛人行車速度超過
    規定之最高時速60公里以上（處車主）」、「駕駛人駕駛汽
    車在道路上蛇行（處車主）」之違規，除依法裁處該汽車駕
    駛人歐文筆之外，另依道路交通管理處罰條例第43條第4項
    規定，各處吊扣汽車牌照3 個月（共計6 個月），異議人不
    服前開處分，而於100 年1 月14日裁決後，於法定期間內聲
    明異議。
二、異議意旨略以：按違反行政法上義務之處罰，以行為時之法
    律或自治條例有明文規定者為限，依道路交通管理處罰條例
    第43條第4 項規定，旨在處罰汽車駕駛人，立法者無意規定
    將該處罰轉嫁予汽車所有人，該條亦未規定汽車所有人之可
    歸責事由，而異議人僅係違規車輛之出租業者，並非違規之
    汽車駕駛人歐文筆，原處分機關自不得以法律所無之規定，
    對異議人作成限制或剝奪其自由或權利之處分；又該條例第
    43條第4 項之立法目的是在預防具有高度危險駕駛之行為人
    再犯，致危及用路人之生命、身體、財產所為之加重處罰，
    準此，汽車駕駛人與所有人並非同一人，而違反上開規定時
    ，如對汽車所有人裁處吊扣牌照3 個之處罰，並不能達到預
    防具有高度危險駕駛行為再犯之目的，且自條文前後文義以
    觀，並未將此情形之處罰轉嫁予汽車所有人，故請求撤銷原
    處分，並諭知異議人不罰等語。
三、按汽車駕駛人，在道路上蛇行，或以其他危險方式駕車者；
    駕駛汽車行車速度，超過規定之最高時速六十公里以上者，
    處新臺幣（下同）6,000 元以上24,000元以下罰鍰，並當場
    禁止其駕駛。汽車駕駛人有第1 項第1 款、第2 款或前項行
    為者，並吊扣該汽車牌照3 個月；經受吊扣牌照之汽車再次
    提供為違反第1 項第1 款或前項行為者，沒入該汽車，道路
    交通管理處罰條例第43條第1 項第1 、2 款、第4 項分別定
    有明文。
四、本院查：
（一）異議人係以經營汽車租賃為業之公司，於99年9 月22日起
      至100 年9 月21日止，將其所有之車牌號碼5688-PP 號租
      賃小客車出租予廣見堂建設有限公司（下稱廣見堂公司）
      ，嗣因承租人廣見堂公司將該車交由歐文筆駕駛，於99年
      11月25日21時40分許，行經國道一號汐五高架北向30公里
      處，經警以「駕駛人行車速度超過規定之最高時速60公里
      以上」、「駕駛人駕駛汽車在道路上蛇行」違規，而逕行
      舉發，原處分機關另依道路交通管理處罰條例第43條第1
      項、第4 項之規定，裁罰汽車所有人即異議人各吊扣上開
      車號牌照3 個月（合計6 個月）等情，此為異議人所不爭
      執，並有舉發違反道路交通管理事件通知單、裁決書及車
      輛租賃契約書附卷可稽，自堪信屬實。
（二）按道路交通管理處罰條例第43條第4 項規定，汽車駕駛人
      有同條第1 項第1 款、第2 款或前項行為者，並吊扣該汽
      車牌照3 個月；經受吊扣牌照之汽車再次提供為違反第1
      項第1 款或前項行為者，沒入該汽車。而依該條項文義以
      觀，其吊扣汽車牌照之對象係「違規之汽車牌照」，並無
      違規汽車駕駛人應與汽車所有人為同一人始能吊扣汽車牌
      照之限制。考其立法目的，係慮及汽車所有人擁有支配管
      領汽車之權限，對於汽車之使用方式、用途、供何人使用
      等，得加以篩選控制，非無擔保其汽車之使用者具備法定
      資格及駕駛行為合於交通管理規範之義務，否則無異縱容
      汽車所有人放任其所有之汽車供人恣意使用，徒增道路交
      通之風險，殊非事理之平。是以道路交通管理處罰條例第
      43第1 項第1 、2 款、第4 項規定「吊扣汽車牌照」之處
      分，應係針對汽車所有人所設之特別規定，自不得僅以汽
      車所有人已依道路交通管理處罰條例第85條第1 項規定指
      出汽車之實際使用人，即遽認無道路交通管理處罰條例第
      43第1 項第1 、2 款、第4 項規定之適用。
（三）又人民違反法律上之義務而應受行政罰之行為，法律無特
      別規定時，雖不以出於故意為必要，仍須以過失為其責任
      條件。但應受行政罰之行為，僅須違反禁止規定或作為義
      務，而不以發生損害或危險為其要件者，推定為有過失，
      於行為人不能舉證證明自己無過失時，即應受處罰（參照
      司法院大法官著有釋字第275 號解釋意旨）。然上開吊扣
      汽車牌照之特別規定，尚屬行政義務違反之處罰，並未排
      除行政罰法第7 條第1 項「違反行政法上義務之行為非出
      於故意或過失者，不予處罰。」及道路交通管理處罰條例
      第85條第4 項推定過失等規定之適用；故汽車所有人，一
      方面，固得藉由舉證證明其無故意及過失而免罰（臺灣高
      等法院暨所屬法院98年法律座談會刑事類提案第21號參照
      ）；另依前開行政罰法第7 條第1 項所規定之「違反行政
      法上義務之行為非出於故意或過失者，不予處罰。」之文
      義以觀，汽車所有人之違反行政法上義務之行為，是否係
      出於故意或過失，依舉證原則，自應由負責處分之處分機
      關負舉證之責任。
（四）本件原處分機關對異議人為前開裁決之處分，係以道路交
      通管理處罰條例第43條第4 項規定為其處罰依據，然依其
      條文意旨，既無關於汽車所有人就駕駛人之違規情事應負
      無過失或連帶責任之規定，依前開說明，其處罰之成立自
      應以汽車所有人就該違規事實之發生有故意或過失之歸責
      事由，始足當之。而異議人係經營車輛租賃之業者，依其
      營業性質及對象，既係針對不特定社會大眾提供租借車輛
      服務，就承租人駕駛資格及能力之監督，充其量僅能於交
      車時就是否成年並領有監理機關核發之合格駕駛執照等為
      一般性之注意，然對於車輛交付後，承租人是否交由他人
      駕駛，或駕駛人進行駕駛作為時所面對各種具體或偶發狀
      況，有無因故意或過失而違規之風險，顯難課予預見及防
      止之義務。依異議人將上開車輛出租予廣見堂公司時，已
      於車輛租賃契約書上約定：「1 、承租人應由有合格駕照
      之員工，遵守政府有關法令及交通法規，以善良管理人之
      責任保管、使用本租賃標的物。5 、承租人在租賃期間內
      ，不得利用本租賃車輛…從事違法行為。9 、承租人在租
      賃期間內發生之違反道路交通管理條例或其他相關交通法
      規所受之罰款，概由承租人負擔」等語（見本院卷第44頁
      ），堪認對承租人就租賃車輛之駕駛人之資格及使用上已
      盡相當之提醒及注意，異議人對實際駕駛人發生前述超速
      及蛇行之違規，難認具預見可能性，而負有防免義務，自
      難以就實際駕駛人之故意或過失違規行為負責。此外，本
      件並無其他積極事證可資認定異議人就實際駕駛人前開違
      規事實有何故意或過失情事，原處分機關亦未能舉出異議
      人就實際駕駛人前開之違規事實有故意或過失責任，尚難
      以道路交通管理處罰條例第43條第4 項規定，對異議人作
      成吊扣汽車牌照之處分。
（五）至交通部98年7 月27日交路字第0980041823號函略以：「
      租賃小客車違反道路交通管理處罰條例第43條規定且未經
      處罰機關裁決確定之案件，如租賃業者對承租人於事前簽
      定之租賃契約，已有明確載明告知不得違反上揭條例條款
      規定之行為，且無其他積極證據足認租賃業者對承租汽車
      駕駛人違規行為有何故意、過失，並於事後即向法院對承
      租人提出損失賠償訴訟，則得由業者檢附相關證明文件領
      回牌照或車輛。」，惟依前揭車輛租賃契約書既已明白約
      定承租人應由有合格駕照之員工，遵守政府有關法令及交
      通法規，以善良管理人之責任保管、使用本租賃車輛，則
      違反道路交通管理處罰條例第43條第1 項所定超速及蛇行
      之具體違規行為，當應包括在告知禁止之列；又依前所述
      ，異議人既不應就實際駕駛人之故意或過失違規行為負責
      ，則無論異議人是否有提供其有向法院對承租人提出損失
      賠償訴訟之相關證明，均不影響其不應受有吊扣汽車牌照
      之處分，附此敘明。
五、綜上所述，本件異議人對於上揭租賃車輛之汽車駕駛人違規
    之事實，既欠缺故意或過失之責任條件，核與道路交通管理
    處罰條例第43條第4 項規定之處罰要件尚有未合，原處分機
    關逕依上開規定，對異議人作成各吊扣汽車牌照3 個月之處
    分（合計6 個月），尚有未洽。從而，本件異議人之聲明異
    議，均有理由，自應由本院將原處分均撤銷，並為異議人不
    罰之諭知，以資適法。
六、據上論斷，應依道路交通事件處理辦法第19條前段，裁定如
    主文。
中    華    民    國   100    年    5     月    6     日
                        交通法庭  法  官  吳俊龍
上正本證明與原本無異。
如不服本裁定，應於送達後5日內向本院提出抗告狀。
                                  書記官  劉俊源
中    華    民    國   100    年    5     月    6     日